【裁判字號】    98,上易,1769
【裁判日期】    980903
【裁判案由】    詐欺
【裁判全文】
臺灣高等法院刑事判決                98年度上易字第1769號
上  訴  人  臺灣宜蘭地方法院檢察署檢察官
被      告  甲○○
上列上訴人即檢察官因被告詐欺案件，不服臺灣宜蘭地方法院98
年度易字第83號，中華民國98年5 月20日第一審判決（起訴案號
：臺灣宜蘭地方法院檢察署97年度偵緝字第315 號、第316 號）
，提起上訴，本院判決如下：
    主  文
上訴駁回。
    理  由
一、公訴意旨略以：被告甲○○原為址設宜蘭縣宜蘭市○○路16
    0 巷2 號「美信企業社」負責人，因生意周轉所需，曾多次
    向告訴人丙○○、乙○○借貸款項，告訴人丙○○、乙○○
    因認被告係正派經營，便將款項陸續借貸予被告。嗣於民國
    97年6 月底，被告因先前向地下錢莊借款周轉，經陸續支付
    龐大利息後，業已週轉不靈，並於97年7 月1 日起即有退票
    之情事，且明知斯時若再向他人借款，恐已無力償還，竟仍
    意圖為自己不法所有：(一)於97年7 月1 日上午，前往告訴人
    丙○○位於宜蘭縣礁溪鄉○○路42之11號住處，隱瞞上開經
    濟困窘、週轉不靈之事實，向告訴人丙○○佯稱欲借款軋票
    ，而告訴人丙○○因信任被告應係為經營所需，便不疑有他
    ，於同日上午交付新台幣（下同）40萬元予被告，被告即當
    場開立票號：757763號、到期日為97年7 月31日之同額商業
    本票1 紙交付予告訴人丙○○作為借款擔保；(二)於97年7 月
    5 日，被告又以籌錢為由，隱瞞上開經濟困窘、週轉不靈且
    已跳票之事實，向告訴人乙○○佯稱欲籌集款項，而告訴人
    乙○○亦因信任被告應係為經營所需，便不疑有他，於同日
    交付50萬元予被告，被告即連同先前向告訴人乙○○所借貸
    並展期之75萬元，當場開立票號：757767號、到期日為97年
    9 月5 日之面額125 萬元之商業本票1 紙交付予告訴人乙○
    ○作為借款擔保。被告於取得上開借款後，旋於97年7 月10
    日結束「美信企業社」之營業，且未告知丙○○、乙○○即
    行離去，嗣因丙○○、乙○○於報端得知「美信企業社」倒
    閉之訊息，因認被告涉有詐欺取財罪嫌云云。
二、公訴人認被告涉有上開詐欺罪嫌，係以被告於97年7月1日即
    有支票退票情事，於同年月17日為銀行列為拒絕往來戶，此
    有新光商業銀行97年12月29日（97）新光銀宜蘭字第97107
    號函在卷可稽（97年度偵緝字第315號卷第53頁），詎被告
    於知悉其經濟陷於困境後，猶隱瞞該情事而先後向告訴人丙
    ○○、乙○○借款，並於97年9月10日結束「美信企業社」
    營業，為其主要論據。訊據被告固坦承先後於97年7月1日、
    同年月5日向告訴人丙○○、乙○○借款，並簽發前述本票
    作為擔保，及於97年7月10日後「美信企業社」即停止營業
    等情不諱，惟堅詞否認有詐欺取財犯行，並辯稱：當初向丙
    ○○借錢時，是因為在6月30日向朋友借錢軋票，而7月1日
    向丙○○借的錢還給6月30日借錢的朋友，而借款是月息3分
    ，如果公司有營運，軋的幾十萬元的利息都沒有問題，伊有
    跟丙○○說明這件事情，向乙○○借款時，有跟她說缺錢要
    用，而之前於96年底、97年初向地下錢莊借款，之後累積至
    800 多萬，原本與地下錢莊於97年7 月8 日協商以300 萬償
    還之後，公司就可以繼續營運，就有錢可以清償，7 月8 日
    協商的時候，有些地下錢莊已經協商成立拿錢走人，7 月10
    日晚上是有一些沒有達成協商的地下錢莊帶人來企業社搗亂
    ，所以「美信企業社」才沒有辦法經營下去，所以7 月10日
    上午還錢給銀行的時候，並不知道「美信企業社」經營不下
    去，伊是突然遭到地下錢莊的人搗亂砸店，所以才無法繼續
    營業賺錢來還債，於借錢之初並沒有詐騙告訴人之意等語。
三、按犯罪事實應依證據認定之，無證據不得認定犯罪事實，又
    不能證明被告犯罪者，應諭知無罪之判決，刑事訴訟法第15
    4 條第2 項、第301 條第1 項分別定有明文。且認定犯罪事
    實所憑之證據，雖不以直接證據為限，間接證據亦包括在內
    ，然無論直接或間接證據，其為訴訟上之證明，須於通常一
    般之人均不致於有所懷疑，而得確信其為真實之程度者，始
    得據之為有罪之認定，倘其證明尚未達到此一程度，而有合
    理性懷疑之存在時，即無從為有罪之認定，此有最高法院76
    年度臺上字第4986號判例意旨可資參照。再認定不利於被告
    之事實，須依積極證據，苟積極證據不足為不利於被告事實
    之認定時，即應為有利於被告之認定，更不必有何有利之證
    據（最高法院30年度上字第816 號判例參照）。又告訴人之
    告訴，係以使被告受刑事訴追為目的，是其陳述是否與事實
    相符，仍應調查其他證據以資審認。另按刑法第339 條第1
    項詐欺取財罪之成立，以意圖為自己或第3 人不法之所有，
    以詐術使人將本人或第3 人之物交付為要件，所謂詐術使人
    交付，必須被詐欺人因其詐術而陷於錯誤，若其使用方法，
    不能認為詐術，亦不致使人陷於錯誤即不構成該罪。故如積
    極證據足可證明行為人確係意圖不法所有或意圖損害他人時
    ，故得論以刑法第339 條第1 項詐欺取財罪，倘若行為人施
    詐時之意圖尚有存疑，依調查之結果復不足以認定其自始具
    有上述主觀犯罪構成要件，即不能概對被告繩以刑事責任。
四、經查：
  (一)被告於97年7月1日向告訴人丙○○借款40萬元，並開立票號
    ：757763號、到期日為97年7月31日之同額商業本票1紙交付
    予告訴人丙○○作為借款擔保，再於97年7月5日向告訴人乙
    ○○借款50萬元，被告即連同先前向告訴人乙○○所借貸並
    展期之75萬元，當場開立票號：757767號、到期日為97年9
    月5日之面額125萬元之商業本票1紙交付予告訴人乙○○作
    為借款擔保等情，業據被告自承在卷，並據告訴人丙○○、
    乙○○於偵查及本院審理中先後證述在卷，並有前開本票影
    本2紙在卷可稽（警礁偵字第0974103382號卷第3頁、97年度
    他字第734號卷第3頁）。
  (二)被告向告訴人丙○○借款之情形，告訴人丙○○於本院審理
    中結證稱：被告是「美信企業社」倒閉前約3、4年前開始向
    伊借錢，「美信企業社」由被告父親經營時就開始跟伊借錢
    ，金額不多，大約是20萬、30萬元，信用很好，97年之前借
    錢詳細次數忘記了，不過被告都有讓支票兌現，1年大約有5
    、6次，被告都是開2個月銀行支票，利息每個月3分，都是
    拿錢就先扣，一次先扣2個月的利息錢，被告於6月30日有讓
    伊提示兌現2張各20萬元票，因為伊有跟被告說錢要進來，
    才要借錢給她，97年7月1日被告說她缺錢軋票所以才借錢，
    伊以為是要軋伊7月5日的2張票，但是事實上被告拿去軋誰
    的票，伊也不清楚，到7月11日看到報紙，才知道「美信企
    業社」倒閉等語（參見原審卷第73至76頁98年5 月6 日審判
    筆錄）。依告訴人丙○○之證述，被告與告訴人丙○○之金
    錢借貸關係已有數年，於借錢時被告均簽發票據作為擔保，
    而於97年7 月1 日借貸當時，被告已先於前1 日即97年6 月
    30日清償借款40萬元，再被告於借錢之際亦向告訴人丙○○
    表示作為清償其他款項之用，是被告辯稱其先向他人借款以
    支付告訴人於97年6月30日到期票款，再向告訴人丙○○借
    款清償他人借款等語，尚非無稽。
  (三)另關於告訴人乙○○之借款情形，告訴人乙○○於原審審理
    中結證略稱：被告96年借錢1 次，然後有還，96年11月又借
    ，也是有還，之後於97年度陸陸續續向伊借錢，被告於97年
    7 月5 日向伊借錢，被告說她欠錢，是「美信企業社」要用
    錢，跟伊借50萬周轉，之前有欠75萬，合在一起開了125 萬
    元的本票，伊也沒有問被告錢用到何處，伊就信任被告，覺
    得被告要用錢就借她等語（參見原審卷第67至72頁98年5 月
    6 日審判筆錄）。依告訴人乙○○前開證述，被告於97年7
    月5 日借錢之際，確有告知借錢之目的作為資金周轉之用，
    告訴人因長期與被告間之借貸關係，因信任被告隨即借款等
    情。足見告訴人乙○○乃因長期信賴被告而借貸本案之款項
    予被告，絕非公訴意旨所稱：被告施以詐術，致伊陷於錯誤
    而借款至明。
  (四)按民事債務人未依債之本旨履行給付，在一般社會經驗上原
    因非單一，其因不可歸責之事由無法給付，或因合法對他造
    主張抗辯而拒絕給付，甚至債之關係成立後惡意遲延給付，
    皆有可能，非必出於自始無意給付之財產犯罪一端。而刑事
    被告依法不負自證無罪之義務，在別無積極證據之情形下，
    亦難違反刑事訴訟法第154 條之規定，以單純債務不履行之
    狀態，認定被告自始具有犯罪意圖。衡之上情，被告平時素
    與告訴人丙○○、乙○○即有資金借貸關係，而被告於借款
    之初，亦向告訴人表明作為資金周轉之用。假若被告確有詐
    欺意圖，亦無必要先於97年6月30日清償告訴人丙○○40萬
    元借款後，再於翌日即97年7月1日向告訴人丙○○借款40萬
    元。況被告於借款後分別於97年7月10日清償萬泰商業銀行
    773,408元、清償香港上海匯豐銀行833,324元，有被告所提
    萬泰商業銀行存款憑條1紙、香港上海匯豐銀行放款戶攤還
    傳票2紙（原審卷第43至45頁），與萬泰商業銀行98年3 月
    18日北四企金字第09871650012號函（原審卷第49頁）、香
    港上海匯豐銀行98年3月20日（98）港匯銀（總）字第03
    957號函檢送之還款明細（原審卷第50至54頁）等件在卷可
    佐。即此，可以得知被告於借款後，仍有繼續維持信用、清
    償借款之作為。從而，尚難認被告於借款之初，即有詐騙告
    訴人而不法取得金錢之意圖。
  (五)依上說明，公訴人所舉之證據不足以證明被告確有詐欺犯行
    。此外又查無任何積極證據，足認被告確有公訴人所指之犯
    行，不能證明被告犯罪，原審依法諭知被告無罪之判決，經
    核並無違誤，應予維持。
五、上訴意旨指稱：(一)被告自承自96年底、97年初起向地下錢莊
    借款，已累積借貸金額達800 多萬元，顯然已無償債能力，
    竟對被害人乙○○、丙○○分別佯稱投資別墅、工廠需錢周
    轉及擴大生產線為由，多次向被害人二人借款，實質上係用
    以償還其他債務，且向被害人二人借款時均未曾提及其與地
    下錢莊之債務關係，若被害人二人知悉被告已積欠地下錢莊
     800多萬元，斷無借貸任何款項予被告之理云云。然查被告
    雖向地下錢莊借貸而負債；然其當時尚經營「美信企業社」
    ，且已與地下錢莊業者協商，以300萬元償還，又其向告訴
    人之前長期有借貸金錢關係，並無賴債未還之情形，於本案
    借款時已向告訴人言明缺錢周轉之意，詳如前述，且衡情若
    非生意周轉之需要，否則焉需支付利息（本案利息為月息3
    分）向他人告貸？此當亦為告訴人所明知。基此，殊不能因
    被告嗣後遭部分地下錢莊業者騷擾砸店無法繼續經營「美信
    企業社」獲利用以清償欠債，遽謂其於向告訴人借貸之初即
    有詐欺取財之犯意。(二)上訴意旨另稱：證人丙○○於原審審
    理庭結證稱：97年7月1日是第一次開本票向伊借錢，被告跟
    伊說，支票還沒有領出來，所以才開本票給伊等語，顯見被
    告當時明知其所有支票自97年7月1日已有退票情形，故未簽
    發支票予證人丙○○為借款擔保，惟仍對證人丙○○隱瞞支
    票退票之情形而向證人丙○○借款40萬元，被告具有詐欺意
    圖並施以詐術，至為明顯云云。然查被告縱自97年7月1日已
    有退票情形屬實；但查被告於開始退票後，分別於97年7月
    10 日清償萬泰商業銀行773,408元、清償香港上海匯豐銀行
    833,324元，此有被告所提萬泰商業銀行存款憑條1紙、香港
    上海匯豐銀行放款戶攤還傳票2紙（原審卷第43至45頁），
    與萬泰商業銀行98年3月18日北四企金字第09871650012號函
    （原審卷第49頁）、香港上海匯豐銀行98年3月20日（98 ）
    港匯銀（總）字第03957號函檢送之還款明細（原審卷第50
    至54頁）等件在卷可佐。即此，可以得知被告雖自97年7 月
    1日開始退票，但其繼續維持信用、清償借款。尚難認遽以
    被告有退票之情形，即謂其周轉已完全陷於失靈。
    (三)上訴意旨又稱：縱使被告確實於97年7月10日清償萬泰商
    業銀行77萬3408元及香港上海匯豐銀行83萬3324元，惟被告
    積欠地下錢莊達800多萬元，已如前述，依被告本身之資力
    ，必然無法償還其所積欠萬泰商業銀行及香港上海匯豐銀行
    之貸款，顯見被告陸續以各種理由向他人借款，即以債養債
    之方式先行償還銀行之貸款，避免不動產遭銀行查封拍賣，
    以保持其於銀行之債信，清償銀行貸款完畢後即結束其所經
    營「美信企業社」之營業，而使債權人求償無門，實難僅憑
    被告向他人借款先行償還銀行貸款之行為，即遽認被告並無
    詐騙被害人而不法取得金錢之意圖云云。但查：被告固於97
    年7月1日，向告訴人丙○○借貸40萬元，另於97年7月5日，
    向告訴人乙○○借貸50萬元，均未清償，有如前述；惟查若
    被告有意向告訴人丙○○詐欺40萬元，何須先於97年6月30
    日清償告訴人丙○○40萬元？又查被告於97年7月10日尚且
    有資力，分別清償萬泰商業銀行773,408元、清償香港上海
    匯豐銀行833,324元，合計1,606,732元，足見其雖自97 年7
    月1日開始退票，但其財務狀況尚非立即陷於困境，而刻意
    隱瞞財務狀況不佳，對告訴人施加詐術，圖謀財物之情形。
    綜上，上訴意旨指稱原審未經詳察，判決被告無罪，有所違
    誤，為無理由，應予駁回。
據上論斷，應依刑事訴訟法第368條，判決如主文。
本案經檢察官曾忠己到庭執行職務。
中    華    民    國    98    年    9     月    3     日
                  刑事第九庭審判長法  官  陳貽男
                                  法  官  何信慶
                                  法  官  周盈文
以上正本證明與原本無異。
不得上訴。
                                  書記官  張郁琳
中    華    民    國    98    年    9    月    3      日


司法院資訊處製作；財團法人民間司法改革基金會備份。
